臺灣雲林地方法院民事判決　　　　　　　 99年度訴字第327號
原　　　告　吳榮章
訴訟代理人　黃翎芳律師
複　代理人　陳韻如律師
　　　　　　洪蕙茹
被　　　告　沈駿恩
　　　　　　沈增國
共　　　同
訴訟代理人　陳淑香律師
上列當事人間請求拆屋還地事件，本院判決如下：
    主      文
原告之訴駁回。
訴訟費用由原告負擔。
    事實及理由
一、原告起訴主張：坐落雲林縣斗南鎮○○段404 之1 號土地（
    下稱404 之1 號土地）原為同地段404 號土地（下稱404 號
    土地）之一部分，404 號土地重測前為斗南鎮○○段106 之
    2 號土地，而該土地之共有人沈金元於民國（下同）54年3
    月18日將其持分出售予原告之父吳金地，嗣後由原告繼承該
    土地。嗣於81年1 月17日404 號土地因各共有人於訴訟上和
    解，而分割成404 、404 之1 、404 之2 、404 之3 、40 4
    之4 號共五筆土地，並由原告及共有人王英、吳俊亮及吳明
    蒼取得404 之1 號土地所有權。參照最高法院83年度台上字
    第2635號、82年度台上字第258 號判決意旨，被告之父沈榮
    松與404 之1 號土地前共有人沈金元等人間雖有交換土地使
    用之約定，然原告交換使用之土地於72年間業經雲林縣斗南
    鎮公所徵收作為圓環、道路用地，原告已無法使用上開土地
    ，原告並無交換使用及占用被告土地之事實，然被告卻仍占
    用原告所有之404 之1 號土地，兩造間就土地之交換使用，
    並無對價關係存在。被告雖主張有交換土地使用之約定，惟
    原告交換使用之土地已遭雲林縣斗南鎮公所徵收，因土地被
    徵收，致被告無法提供該土地與原告使用，係不可歸責於兩
    造之事由，依民法第225 條第1 項、第266 條第1 項規定，
    被告免其提供該被徵收之土地與原告使用之義務，原告亦免
    其提供404 之1 號土地與被告使用之義務，交換使用關係即
    當然從此消滅。兩造間交換使用土地關係既已消滅，被告無
    權占用404 之1 號土地，係侵害原告及他共有人對該土地之
    管理、使用之權利，原告本於所有權及全體共有人之利益，
    請求被告拆除房屋並將404 之1 號土地返還與原告及共有人
    全體等語，並聲明：被告應將坐落雲林縣斗南鎮○○段404
    之1 號土地上如雲林縣斗南地政事務所99年12月20日鑑定圖
    所示B 部分面積26.62 平方公尺、E 部分面積18.56 平方公
    尺、F 部分面積38.10 平方公尺之建築物拆除，並將上開地
    號土地返還與共有人全體。
二、被告則以：門牌為福德街39號、41號之房屋是被告二人所共
    有，土地是祖先留下，以前有交換使用，而被告之祖父沈添
    丁於45年間拆除舊屋興建新屋時，係經當時全體共有人之同
    意，而404 之1 號土地之使用狀況歷經鈞院83年訴字第260
    號、臺灣高等法院台南分院84年上字第266 號、最高法院86
    年台上字第3820號、臺灣高等法院台南分院87年上更(一)字第
    16號、最高法院89年台上字第1877號、臺灣高等法院台南分
    院90年上更(二)字第60號、最高法院90年台上字第1243號、臺
    灣高等法院台南分院90年上更(三)字第49號、最高法院91年台
    上字第2193號判決確定，可見被告並非無權占用404 之1號
    土地，為免事實及見解分歧，自應為相同認定，原告提起本
    件訴訟即屬權利濫用等語，並聲明：原告之訴駁回。
三、按向法院提起民事訴訟，除應具備訴訟成立要件外，並須當
    事人之適格無欠缺，法院如認為當事人不適格，應以判決駁
    回原告之訴。而所謂當事人適格，係指當事人就特定訴訟標
    的有實施訴訟之權能而言，此項權能之有無，應依當事人與
    特定訴訟標的之關係定之。必須當事人對於訴訟標的之法律
    關係有處分之權能，始足當之（最高法院26年渝上字第639
    號判例參照）。又按房屋之拆除，為一種事實上之處分行為
    ，則未經辦理所有權第一次登記之房屋，須有事實上之處分
    權者，始得予以拆除。又遺產未分割前，為全體繼承人公同
    共有，非經全體繼承人同意，繼承人之一不得任意處分。而
    拆除為處分行為，非經全體公同共有人之同意，不得為之。
    故訴請拆除尚未經分割之遺產，為固有必要共同訴訟，應以
    全體繼承人為共同被告，於當事人之適格始無欠缺。另當事
    人適格之要件是否具備，為法院應依職權調查之事項（最高
    法院29年上字1237號判例意旨參照）。
四、本件兩造對於當事人適格問題，雖未有任何爭執，然無論訴
    訟進行至何程度，此為法院應依職權調查之事項，本院仍應
    就此部分加以審酌。原告既本於所有權，請求拆除上開未辦
    理所有權第一次登記之房屋並交還404 之1 號土地與全體共
    有人，依上開說明，自應對該未辦理所有權第一次登記之房
    屋有處分權能者全體起訴，當事人始為適格。經查：據雲林
    縣稅務局於99年10月1 日以雲稅房字第0990044842號函檢送
    本院之斗南鎮○○街39號房屋現值核計表，該房屋經歷年數
    部分為48年、部分為45年，且據本院於99年9 月24日現場履
    勘時所見，該未辦理所有權第一次登記之建物已經老舊，應
    非新建，核與上開雲林縣稅務局所檢送資料中房屋歷經年數
    相當，又原告於本院100 年3 月8 日言詞辯論當庭表示：門
    牌為斗南鎮○○街39號之房屋不是被告二人所興建，該房屋
    興建當時被告二人還小（被告沈增國、沈駿恩分別為44年、
    59年出生），則被告所稱該未辦理所有權第一次登記之房屋
    為其祖父沈添丁於45年間拆除舊有房屋而興建，應屬可信，
    故該未辦理所有權第一次登記房屋之起造人即所有權人應為
    沈添丁。然因沈添丁已於73年2 月4 日死亡，有卷附戶籍謄
    本可稽，則該未辦理所有權第一次登記之房屋乃屬沈添丁之
    繼承人全體所公同共有，並非僅屬被告二人所共有，此有被
    告所提出沈添丁之繼承系統表及除戶謄本、戶籍謄本在卷可
    參，故原告應對沈添丁之全體繼承人起訴請求，當事人始為
    適格。
五、按「原告之訴，依其所訴之事實，在法律上顯無理由者，法
    院得不經言詞辯論，逕以判決駁回之。」民事訴訟法第249
    條第二項定有明文。當事人不適格之判決，縱經確定，亦屬
    無效，故實務上將當事人不適格之訴訟，列為原告之訴顯無
    理由之一種情形。本件原告之訴，既有當事人不適格之情形
    ，本院自得不經言詞辯論，逕以判決駁回之。
六、結論：本件原告之訴為無理由，依民事訴訟法第249 條第二
    項、第78條判決如主文。
中    華    民    國    100     年    3   月    23    日
                  民事第一庭    法  官  邱瑞裕
以上正本係照原本作成。
如對本判決上訴，須於判決送達後20日內向本院提出上訴狀。如
委任律師提起上訴者，應一併繳納上訴審裁判費。。
中    華    民    國    100     年    3   月    23    日
                                書記官  陳文明